【裁判字號】    97,交聲,349
【裁判日期】    970930
【裁判案由】    聲明異議
【裁判全文】
臺灣嘉義地方法院交通事件裁定         97年度交聲字第349號
原處分機關  交通部公路總局嘉義區監理所嘉義市監理站
異  議  人  甲○○
即受處分人
上列異議人因違反道路交通管理處罰條例案件，對於交通部公路
總局嘉義區監理所嘉義市監理站民國97年8月21日所為之裁決（
嘉監義裁字第裁76-Z00000000號裁決書），聲明異議，本院裁定
如下：
    主  文
原處分關於吊扣普通大客車駕駛執照拾貳個月部分撤銷。
甲○○汽車駕駛人駕駛汽車，經測定酒精濃度超過規定標準，吊
扣普通小型車駕駛執照拾貳個月。
其餘異議均駁回。
    理  由
一、原處分意旨略以：異議人甲○○於民國97年8月3日1時22分
    許，駕駛車牌號碼4789-SK號自用小客貨車，在國道1號北向
    253公里處（嘉義縣溪口鄉轄區），因酒精濃度超過規定標
    準，經內政部警政署國道公路警察局第4警察隊員警當場舉
    發。駕駛各級車類之駕駛技術雖有不同，惟不論駕駛何種汽
    車所應遵守之基本規範原則尚無不同，於駕駛人之駕駛行為
    出現嚴重瑕疵，非限制其駕駛資格（吊扣駕駛執照）不足以
    維護其他廣大用路人安全時，既屬對不法行為之制裁、矯正
    其偏差駕駛行為，同時避免其繼續駕駛汽車危及廣大用路人
    之生命財產安全，此時應考量者已非駕駛技術而係迫使其無
    法再違反所應遵守之行為規範，應限制其駕駛資格避免繼續
    產生危害。因異議人領有「普通重型機車駕駛執照」與「普
    通大客車駕駛執照」，汽車駕駛人向公路監理機關申請登記
    ，考驗及格後發給汽車駕駛執照，並准其駕駛較低級車類之
    車輛，故本件異議人已領有普通大客車駕駛執照，得駕駛大
    貨車、小型車、輕型機器腳踏車，目前公路監理機關實務上
    僅核給最高級（內含多合一之駕駛資格）汽車駕照乙張，本
    件異議人酒後駕車交通違規案，應吊扣其「普通大客車駕駛
    執照」，以限制其駕駛資格而肇生公共危險，該站遂於97年
    8月21日以嘉監義裁字第裁76-Z00000000號裁決書，依道路
    交通管理處罰條例第35條第1項第1款、第24條第1項第2款之
    規定，裁處異議人罰鍰新臺幣（下同）19,500元，並吊扣駕
    駛執照12個月，及施以道安講習，逾期則依違反道路交通管
    理事件統一裁罰標準表及裁決書處罰主文裁處，於法並無不
    合，並經異議人於97年8月4日繳納罰鍰19,500元。
二、本件異議人異議意旨略以：本人於97年8月3日1時20分許，
    駕駛車牌號碼4789-SK號自用小客貨車，行經國道1號北向25
    3公里處，因酒後駕車經酒測器測定值為0.29MG/L，酒測後
    事隔5至6分鐘，要求員警是否可以重新測試，卻遭拒絕，顯
    然損害異議人應有之權益。且異議人要求取用其他儀器再行
    檢測亦遭拒絕，今員警僅依吹氣酒測之依據開立罰單，其儀
    器之測值是否正確，尚有疑義，異議人請求採用其他儀器再
    行檢測，以取標準，應屬合理之要求，並無不當之處。酒測
    當時，本人神智清醒，反應正常無任何遲緩或判斷欠佳之狀
    態，員警僅憑1次吹氣酒測值為認定之標準，足欠公允，員
    警處理過程有重大瑕疪及疏失。在無法證明異議人已達不能
    安全駕駛之狀態，豈能認定屬不能駕駛之狀況，從文字簽名
    字跡查看，顯可明白異議人之狀況，為此聲明異議，請求撤
    銷原處分云云。
三、按汽車駕駛人飲用酒類或其他類似物後，其吐氣所含酒精濃
    度超過每公升0.25毫克，不得駕車；駕駛汽車經測試檢定酒
    精濃度超過標準，處汽車駕駛人罰鍰1萬5千元以上6萬元以
    下，並當場移置保管該汽車及吊扣駕駛執照1年，及應接受
    道路交通安全講習，道路交通安全規則第114條第2款、道路
    交通管理處罰條例第35條第1項第1款、第24條第1項第2款分
    別定有明文。復按道路交通管理處罰條例第68條業於94年12
    月14日修正，並自95年3月1日施行，修正前之道路交通管理
    處罰條例第68條規定：「汽車駕駛人，因違反本條例及道路
    交通安全規則之規定，受吊扣或吊銷駕駛執照處分時，吊扣
    或吊銷其持有各級車類之駕駛執照。」而修正後之道路交通
    管理處罰條例第68條規定：「汽車駕駛人，因違反本條例及
    道路交通安全規則之規定，受吊銷駕駛執照處分時，吊銷其
    持有各級車類之駕駛執照。」該條文修正前，其原提案修正
    條文為：「汽、機車駕駛人，因違反本條例及道路交通安全
    規則之規定，受吊扣或吊銷駕駛執照處分時，吊扣或吊銷其
    違法或違規當時所駕駛車輛之駕駛執照。」立法理由略以：
    「原條文將違法或違規駕駛人所持有各級車類之駕駛執照一
    併吊扣或吊銷，失之過酷，影響人民工作及生活甚鉅，爰修
    正之」等語，是以其立法意旨在於違規行為對道路交通秩序
    之維持及道路交通安全已生較大之影響，故規定吊扣或吊銷
    其持有各級車類之駕駛執照，以限制其繼續駕車行駛道路之
    權利，其係屬駕駛行為之限制，並不因所持駕駛執照種類不
    同而有所差異。而最後通過之修正條文，係將道路交通管理
    處罰條例第68條原有條文中之「吊扣或」3字刪除各情，有
    立法院交通委員會94年10月5日台立交字第09424 00153號函
    附道路交通管理處罰條例第68條審查報告可參（參立法院公
    報第94卷第70期第135至138頁）。則參照上開立法理由及立
    法經過，依修正後之條文，按上開規定受「吊銷駕照」處分
    者，仍維持吊銷其持有各級車類之駕駛執照，至於受「吊扣
    駕照」處分者，則僅「吊扣」其違法或違規當時所駕駛車輛
    之駕駛執照，不再吊扣其持有各級車類之駕駛執照，此觀之
    立法理由及立法經過至明（臺灣高等法院96年度交抗字第64
    2號、臺灣高等法院臺中分院97年度交抗字第776號裁定意旨
    參照）。
四、經查：
  (一)本件異議人於97年8月3日1時22分許，駕駛車牌號碼4789-SK
    號自用小客貨車，在國道1號北向253公里處，因酒精濃度0.
    29MG/L，超過規定標準，經內政部警政署國道公路警察局第
    4警察隊員警當場舉發等情，業據證人即員警黃國文於本院
    調查時結證綦詳（見本院卷第21頁），並有舉發違反道路交
    通管理事件通知單、裁決書及酒精濃度測試單各1份附卷可
    稽（見監理卷第2-3頁、本院卷第27頁），足認異議人確有
    上揭違規事實。
  (二)依內政部警政署新修正之「取締酒後駕車程序」規定，警察
    人員於執行酒精濃度測試時，於測試前應先確定受測者已飲
    酒結束15分鐘以上或提供礦泉水給受測者漱口。而證人黃國
    文於本院調查時結證稱：內規是說若施測前15分鐘內飲酒，
    就給水漱口，怕酒殘留口腔，異議人施測前沒有給他水漱口
    ，因為異議人表示有喝一段時間，伊問他他說30分鐘以上等
    語（見本院卷第22頁），且經本院當庭勘驗現場錄音光碟：
    異議人有表示他有喝保力達，員警詢問喝多久，異議人表示
    喝一段時間，（有個音不清）10分鐘，業經本院當庭勘驗屬
    實，製有勘驗筆錄在卷足考（見本院卷第22頁），是異議人
    在說10分鐘前尚有個音，因錄音不清楚，而無法認定，但可
    確定異議人所說絕非10分鐘，參以異議人於員警實施酒測時
    ，並未當場要求漱口，則證人黃國文證稱異議人說已飲酒30
    分鐘，應堪採信，足見員警實施酒測時並未違反前揭程序規
    定。
  (三)本件員警所使用之呼氣酒精測試器為INTOXIMETERS廠牌、RB
    TIV型號之電化學式呼氣酒精測試器，器號為018021/055153
    號，且該測試器係經濟部標準檢驗局於97年2月26日檢定合
    格，有效期限1年，有經濟部標準檢驗局呼氣酒精測試器檢
    定合格證書1份在卷可考（見本院卷第26頁），足認上揭儀
    器於本件異議人違規時，仍在有效期限，異議人受測試之酒
    測值係屬正確無虞，異議人要求員警更換其他測試器再次施
    測，顯屬無據。再者，證人黃國文於本院調查時結證稱：民
    眾要求酒測第2次施測，沒有法律依據，內部規定也以第1次
    施測為準，違規人若堅決要測第2次，會先說明，只是當參
    考用等語（見本院卷第21頁），是異議人要求第2次施測，
    並無法規依據，且縱員警予以第2次施測，亦僅係作為參考
    之用，仍係以第1次之施測值認定酒精濃度是否超過規定標
    準，並非可以選擇有利之酒測值，故本件不論員警有無給予
    異議人第2次施測之機會，均不影響異議人之權益。此外，
    道路交通安全規則第114條第2款係以汽車駕駛人飲用酒類或
    其他類似物後，其吐氣所含酒精濃度超過每公升0.25毫克之
    情形，即規定不得駕車，與刑法第185條之3係規定：服用毒
    品、麻醉藥品、酒類或其他相類之物，不能安全駕駛動力交
    通工具而駕駛者，2者之要件顯然不同，異議人於違規時是
    否已達不能安全駕駛動力交通工具之狀態，係屬其是否涉犯
    刑法第185條之3之不能安全駕駛動力交通工具罪嫌，與其是
    否違反道路交通安全規則第114條第2款規定，而應依道路交
    通管理處罰條例第35條第1項第1款加以處罰無涉。異議人上
    揭所辯，顯係卸責之詞，委無足採。
  (四)公路監理機關依道路交通安全規則第50條第1項發給汽車駕
    駛執照乃授益之行政處分，而駕駛不同車類汽車應取得各該
    類汽車駕駛執照，此觀道路交通安全規則第53條就各類汽車
    駕駛執照予以列舉可知。又為求行政管理之簡便性，基於「
    一人一照原則」，道路交通安全規則第61條規定：「汽車駕
    駛人取得高一級車類之駕駛資格者，應換發駕駛執照，並准
    其駕駛較低級車類之事輛，其規定如下：一、已領有聯結車
    駕駛者，得駕駛大客車、大貨車、代用大客車、大客貨兩用
    車、曳引車、小型車、輕型機器腳踏車。……。」此「換發
    」駕駛執照之授益處分形式上雖僅有一個，惟所授予之利益
    卻有多種，即同時賦予多項不同等級車類之駕駛資格，且各
    該不同等級車類駕駛資格客觀上亦非不可分，故不影響領取
    駕駛執照人換發前之原有權利。本件異議人領有普通大客車
    駕駛執照，依前揭規定，自具備駕駛自用小客貨車資格。
  (五)本件異議人上開違規行為係發生於97年8月3日，自應適用修
    正後之道路交通管理處罰條例第68條規定，該條既已將「吊
    扣」等字刪除，依照上開說明，異議人受吊扣駕駛執照處分
    時，自不得再吊扣其持有各級車類之駕駛執照，故原處分機
    關於作成吊扣駕駛執照處分時，應就行為人所應吊扣之駕駛
    執照種類予以限定，始符合依法行政原則。而異議人為本件
    違規行為時，係駕駛自用小客貨車（普通小型車），揆諸前
    開說明，其依法所受之處分應為限制其駕駛普通小型車之權
    利，即應吊扣其普通小型車駕駛執照，自不能越級限制其駕
    駛普通大客車之權利。
  (六)另公路機關因汽車駕駛人取得高一級車類之駕駛資格者，應
    換發駕駛執照，並准其駕駛較低級車類之車輛，而已領有普
    通大客車駕駛執照者，得駕駛大客車、大貨車、小型車、輕
    型機器腳踏車，於現行實務上基於1人1照原則僅逐級核給汽
    車駕駛執照1張，致持有普通大客車駕駛執照者，因駕駛普
    通小型車違規，而須吊扣普通小型車駕駛執照時，產生技術
    層面之困難，惟行政機關本應時時因應法令之變更，而精進
    其行政執行成效，斷不得因技術層面之困難，即置立法修正
    通過之條文不予遵守適用，甚或逾越比例原則，逕吊扣其持
    有各級車類之駕駛執照，侵害異議人之工作權，是此執行技
    術層面之問題，尚難據為原處分並無不當之理由，而苛求異
    議人容忍。
五、綜上所述，原處分機關以異議人駕駛汽車經測試檢定酒精濃
    度超過標準，依道路交通管理處罰條例第35條第1項第1款、
    第24條第1項第2款之規定，裁處關於「罰鍰19,500元」及「
    道安講習」部分，於法並無不合，異議人此部分異議，為無
    理由，應予駁回。關於「吊銷駕駛執照」部分，原處分機關
    未考量道路交通管理處罰條例第68條規定之修正意旨與內涵
    ，竟仍吊扣異議人普通大客車駕駛執照，即有違誤，異議人
    此部分異議，為有理由，自應由本院予以撤銷，改諭知如主
    文第2項所示之處罰。
六、據上論斷，應依道路交通管理處罰條例第87條第2項，道路
    交通案件處理辦法第19條、第20條前段，裁定如主文。
中    華    民    國    97    年    9     月    30    日
                       交通法庭   法  官  卓春慧
上列正本證明與原本無異。
如不服本裁定，應於裁定送達後5 日內向本院提出抗告狀（應附
繕本）。
中    華    民    國    97    年    9     月    30    日
                                  書記官  李玫娜


司法院資訊處製作；財團法人民間司法改革基金會備份。
